【裁判字號】    96,訴,4296
【裁判日期】    970313
【裁判案由】    常業重利
【裁判全文】
臺灣高雄地方法院刑事判決              96年度訴字第4296號
公  訴  人  臺灣高雄地方法院檢察署檢察官
被      告  丙○○
選任辯護人  陳正達律師
            許惠珠律師
被      告  丁○○
被      告  戊○○
上列被告因常業重利案件，經檢察官提起公訴（96年度偵字第27
108 號），本院判決如下：
    主  文
丙○○、丁○○共同犯重利罪，丁○○，累犯，各處有期徒刑陸
月，如易科罰金，均以新台幣貳仟元折算壹日。扣案帳冊拾本、
行動電話壹支（序號：000000000000000 號、內含門號00000000
00號SIM 卡壹枚）、空白本票肆本，均沒收。
戊○○無罪。
    事  實
一、丁○○前於民國91年間，因妨害風化案件，經本院以91年度
    訴字第1726號判處有期徒刑6 月確定，於92年5 月29日易科
    罰金執行完畢。詎仍不知悔改，復與其兄丙○○共同基於反
    覆放款收取顯不相當之高利以為營利之單一行為決意之犯意
    聯絡，由丁○○投資新台幣（下同）10餘萬元，與丙○○自
    民國96年6 月間起，在其高雄縣林園鄉○○街27號租屋處，
    共同以「日日會」、「10日會」、「月會」方式經營地下錢
    莊，其經營方式，係由丙○○以其所有0000000000號電話負
    責聯絡借款事宜，再由其或丁○○負責出面放款及收款工作
    ，丙○○再視每月營收情形，給予丁○○1 至2 萬元利潤，
    而乘如如附表所示丑○○等12人需錢急迫之際，貸與金錢，
    收取與原本顯不相當之重利（各借款人、借款時間、金額詳
    如附表所示）。又其等收取利息模式有三：(一)日日會：每借
    3 萬元，先預扣5000元利息，每日收回1000元本金，30日後
    共回收3 萬元本金；(二)10日會：每借1 萬元，預扣800 元利
    息，每10日為1 期，收取12次利息後，再1 次收回本金1 萬
    元；(三)月會：每借10萬元，預扣1 萬元利息，1 個月後歸還
    10萬元本金。各借款人於借款時，尚須簽發本票、交付身分
    證影本等作為債務之擔保。嗣於96年9 月18日17時許，經警
    持搜索票，前往丙○○位於高雄縣林園鄉○○街27號租屋處
    、及高雄市苓雅區○○○路19巷11號3 樓住處搜索，扣得丙○○所有用以紀錄放款業務之帳冊10本、聯絡借款事宜所用
    行動電話1 支（序號000000000000000 號，含門號000000
    0000號SIM 卡1 張）、暨其預備供犯款所用之空白本票4 本
    等物，嗣經丙○○告知尚有附表編號1 至9 所示借款人填寫
    之本票，置於不知情之友人戊○○處，員警再至屏東縣東港
    鎮○○路149 號戊○○住處，取出本票，始獲悉上情。
二、案經高雄市政府警察局楠梓分局報請臺灣高雄地方法院檢察
    署檢察官偵查起訴。
    理  由
壹、證據能力部分：
    按被告以外之人於審判外之陳述，雖不符刑事訴訟法第159
    條之1 至第159 條之4 之規定，而經當事人於審判程式同意
    作為證據，法院審酌該言詞陳述或書面陳述作成時之情況，
    認為適當者，亦得為證據；另當事人、代理人或辯護人於法
    院調查證據時，知有第159 條第1 項不得為證據之情形，而
    未於言詞辯論終結前聲明異議者，視為有前項之同意，刑事
    訴訟法第159 條第1 項、第159 條之5 分別定有明文。本件
    檢察官及被告於本院審判程序時，就本案判決所引用各項證
    據（含傳聞證據、非傳聞證據及符合法定傳聞法則例外之證
    據）之證據能力，均表示無意見，且其等於本院言詞辯論終
    結前，對於卷附具有傳聞證據性質之證據，既均已知其情，
    卻未聲明異議，本院認該具有傳聞證據性質之證據，亦無任
    何違法取證之不適當情形，以之作為證據使用係屬適當，自
    均具有證據能力。
貳、實體部分：
一、訊據被告丙○○、丁○○對其二人，於前揭時、地，趁人急
    迫之際，分別貸借金錢予附表所示之人，復向其等收取與本
    金顯不相當之利息等情均坦承不諱（見本院卷第80頁），核
    與證人即查獲本案員警乙○○到庭證述等語相符（見本院卷
    第75、76頁），復有被告丙○○以0000000000號電話聯絡放
    款事宜之監聽譯文1 份、附表所示被害人簽立之本票12紙存
    卷可參（見警詢卷第71至80頁、第37至48頁），另有被告丙○○所有，用以聯絡借款事宜之行動電話1 支（序號000000
    000000000 號，含門號0000000000號SIM 卡1 張）、用以紀
    錄放款業務之帳冊10本，預備供放款所用之空白本票4 本扣
    案足資佐證，被告2 人前開自白核與證據相符，應屬可採。
    又被告借款給附表所示之人，依其所約定之利息換算週年利
    率結果，年息最低為120 ﹪，最高有達288 ﹪者；均遠超過
    法定最高週年利率20﹪及一般當鋪利息，衡之目前社會之借
    款習慣、金融市場動態等客觀標準，其所收取之利息實與原
    本顯不相當甚明。再者，如附表所示之被害人願負擔較銀行
    、民間借款利率高出甚多之利息而向被告借款，衡情必有亟
    需款項週轉之情，是如附表所示之丑○○等人均係出於急迫
    不得已始向被告借款周轉，應無疑義。本件事證已臻明確，
    被告2 人犯行洵堪認定。
二、核被告丙○○、丁○○所為前開重利犯行，均係犯刑法第34
    4 條之重利罪。被告2 人就上開犯行，有犯意聯絡及行為分
    擔，應論以共同正犯。按刑事法若干犯罪行為態樣，本質上
    原具有反覆、延續實行之特徵，立法時既予特別歸類，定為
    犯罪構成要件之行為要素，則行為人基於概括之犯意，在密
    切接近之一定時、地持續實行之複次行為，倘依社會通念，
    於客觀上認為符合一個反覆、延續性之行為觀念者，於刑法
    評價上，即應僅成立一罪，學理上稱為「集合犯」於職業性
    、營業性或收集性等具有重複特質之犯罪均屬之，例如經營
    、從事業務、收集、販賣、製造、散佈等行為概念者即屬之
    （最高法院95年度台上字第1079號判決意旨參照）。
    本件被告2 人自96年6 月間起至同年9 月間止，持續以高額
    利息貸款予附表所示12位被害人藉以營利，其手法均屬相同
    ，而有反覆、延續實施之情形，顯見被告2 人係基於單一包
    括犯意，在上期間內持續以高額利息貸款業務營利，依社會
    通念，於客觀上堪認為符合一個反覆、延續性之行為觀念，
    是於刑法評價上，即應僅成立一罪，而屬前揭判決意旨所謂
    「集合犯」之適例，是被告上開所犯重利犯行，在評價上應
    依集合犯論以一罪；起訴意旨認被告2 人所為係犯修正前刑
    法345 條之常業重利罪，容有誤會，附此敘明。又被告丁○○前於91年間，因妨害風化案件，經本院以91年度訴字第
    1726號判處有期徒刑6 月確定，於92年5 月29日易科罰金執
    行完畢，有臺灣高等法院被告前案紀錄表1 紙在卷可稽，其
    於上開徒刑執行完畢後5 年內，再故意犯本件最重本刑為有
    期徒刑以上之罪，為累犯，應依刑法第47條第1 項之規定加
    重其刑。
三、爰審酌被告2 人均正值盛年，不思循正途謀取財富，反乘借
    款人急迫之際，預定苛刻利息條件，藉以取得重利，確屬不
    該，惟念被告2 人於本院審理時均坦承犯行，犯後態度良好
    ，並慮及渠等經營高利貸款之時間、放款人數、收取利息金
    額非少等一切情狀，分別量處如主文所示之刑，並斟酌被告
    2 人之智識程度及經濟情況等情，均諭知易科罰金以2 千元
    折算1 日，以資懲儆。扣案帳冊10本、空白本票4 本，為被
    告丙○○所有，且分別為供犯罪所用，暨預備供犯罪所用之
    物；另扣案被告丙○○用以聯絡借款事宜之0000000000行動
    電話，係被告丁○○太太楊淑滿申辦供被告丙○○使用等情
    ，雖據被告丙○○供陳在卷明確，惟丙○○既專以該電話聯
    絡重利放款事宜，堪認該電話僅係以楊淑滿名義申辦，實際
    所有人仍係被告丙○○無訛，均應依刑法第38條第1 項第2
    款規定諭知沒收。至附表所載各被害人借款時所簽本票，係
    被害人於借款後，交予被告以供借貸之擔保，使被告可於所
    載借款額度內求償，被害人於清償借款後應得請求被告返還
    該擔保物，非係被告所有之物；另扣案現金合計142,500 元
    ，據被告丙○○稱係其向友人借貸之款項，其餘扣案被告丁○○所有之0000000000號行動電話、電話聯絡簿、名片、電
    子計算機、房屋租賃契約書、會單、帳單、存摺等物，尚乏
    證據足認與本案犯罪有何相干，均不得宣告沒收，附此敘明
    。
四、公訴意旨認被告2 人自94年2 月間某日起，即有共同經營地
    下錢莊犯行等情，雖經被告2 人到庭坦承不諱，惟因公訴人
    認被告放款對象（即附表所示被害人）之借款期間，係自96
    年6 月6 日起至同年9 月18日止等情，有各借款人借款時所
    簽本票各1 紙存卷可參，是除被告2 人前開自白外，並無其
    他證據足認其等自94年2 月間某日起，即有經營地下錢莊犯
    行，參諸刑事訴訟法第156 條第2 項規定，本件尚不得以被
    告自白，作為有罪判決之唯一證據，本應為無罪判決之諭知
    。惟因被告前開犯行，與已起訴並經判決有罪之部分，有集
    合犯一罪之關係，爰不另為無罪之諭知。
參、無罪部分：
一、公訴意旨另以：被告戊○○與丙○○、丁○○仁共同基於重
    利之犯意聯絡，自民國94年2 月間某日起，共同以前述「日
    仔會」、「10日會」、「月會」方式經營地下錢莊，乘辛○○○、辰○○等人需錢急迫之際，貸與金錢，並由借款人簽
    發本票、交付身分證影本等作為債務之擔保，以此方式貸款
    與予辛○○○、辰○○等人（關於借款人、借款時間、借款
    金額詳如附表），而收取與原本顯不相當之重利，並以之為
    常業，因認被告戊○○所為係犯刑法第345 條之常業重利罪
    嫌。
二、按犯罪事實應依證據認定之，無證據不得認定其犯罪事實；
    不能證明被告犯罪者，應諭知無罪之判決，刑事訴訟法第15
    4 條第2 項、第301 條第1 項定有明文。次按認定不利於被
    告之事實，須依積極證據，苟積極證據不足為不利於被告事
    實之認定時，即應為有利於被告之認定，更不必有何有利之
    證據，最高法院30年上字第816 號著有判例。所謂「積極證
    據足以為不利被告事實之認定」，依據同院76年臺上字第49
    86號判例意旨，係指據為訴訟上證明之全盤證據資料，在客
    觀上已達於通常一般之人均不致於有所懷疑、而得確信被告
    確曾犯罪之程度；若未達到此一程度，而有合理之懷疑存在
    時，即無從為有罪之確信。
三、公訴人認被告戊○○涉犯常業重利罪嫌，無非係以扣案附表
    編號1 至9 所示被害人借款時所簽之本票，係自被告戊○○
    處扣得等情為其論罪之依據。訊據被告戊○○堅詞否認有何
    常業重利犯行，辯稱：伊和丙○○係在本件被查獲前1 、2
    個星期，經由友人「如仔」介紹才相互認識的，當初兩人係
    要一起討論做生前契約的生意，後來丙○○知道我是東港人
    後，他說東港有人欠他錢，並將本票放在伊處保管，以後討
    錢時，不用在拿來拿去等語。
四、經查：
  (一)證人即被告丙○○到庭證稱：「（問：你何時認識戊○○？
    ）答：我跟他認識是在本案查獲前一、二個禮拜而已，即96
    年9 月初認識的」、「（問：如何認識的？）答：因為我要
    經營生前契約，我的朋友說他認識東港一位朋友，就介紹讓
    我認識」、「（問：你有無把借款人的9 張本票交給戊○○
    ？）答：有」、「（問：是何時交付？目的為何？）答：因
    為我和戊○○認識時，有東港的人欠我錢，我就拿本票給戊○○，要他幫我看一看他是否認識那些人，後來就沒有再問
    這件事情」、「（問：你有無請他對這9 張本票的票主收款
    或收利息？）答：完全沒有」等語（見本院卷第73、74頁）
    ，核與被告戊○○前揭所辯大致相符，顯見被告戊○○前開
    辯詞尚非無據。
  (二)證人即查獲本案員警乙○○到庭證稱：「（問：請陳述96年
    9 月18日去搜索被告之經過？）答：有被害人來報案，說被
    告丙○○涉嫌重利，我們先對被告丙○○聲請通訊監察，監
    聽結果認為還有4 個人共犯，丁○○也涉嫌收款，另戊○○
    部分是我們搜索丙○○完畢後，會同他帶我們去東港找戊○○，當場請他拿出本票」、「（問：監聽結果有無戊○○涉
    案的重要對話？）答：戊○○部分我們沒有聽到具體的犯罪
    證據」、「（問：為何知道要去找戊○○取被害人本票？）
    答：我們在通訊監察中有許多被害人都有簽立本票，我就問
    丙○○本票放在哪裡，他就供出本票是放在東港的戊○○那
    裡，我們就請丙○○帶我們去東港找戊○○」、「（問：你
    偵辦本案除了戊○○保管那9 張本票外，有無其他戊○○犯
    案之證據？）答：戊○○只知道該9 張本票，是有人欠丙○○的錢，其餘從監聽或其他證據，並沒有辦法判斷戊○○有
    共同經營地下錢莊」等語（見本院卷第75、76頁），是經員
    警進行偵查結果，並無被告戊○○涉嫌經營地下錢莊具體事
    證，參以本案亦無被害人證稱被告戊○○曾對其有放款或收
    取利息之情，是在別無其他證據佐證下，尚難單憑被告戊○○持有被害人簽立本票，即認其與被告丙○○、莊俊欽有共
    同經營地下錢莊犯行。
五、綜上所述，本案堪認公訴人認被告戊○○涉犯常業重利罪嫌
    ，所憑證據，未達通常一般人均不致有所懷疑，而得以確信
    其為真實之程度。此外，本件復查無其他積極證據足認被告
    有何公訴人所指之犯行，揆諸首揭法條及判例意旨說明，自
    不能證明被告犯罪，應為無罪之諭知，以昭審慎。
據上論斷，應依刑事訴訟法第299 條第1 項前段、第301 條第1
項前段、刑法第28條、第344 條、第47條第1 項、第38條第1 項
第2 款、第41條第1 項前段，刑法施行法第1 條之1 ，判決如主
文。
本案經檢察官甲○○到庭執行職務。
中    華    民    國    97    年    3     月    13    日
                  刑事第十一庭  審判長法  官  施柏宏
                                      法  官  林書慧
                                      法  官  黃宗揚
以上正本證明與原本無異。
如不服本判決應於收受本判決後10日內向本院提出上訴書狀，並
應敘述具體理由，如未敘述上訴理由者，應於上訴期間屆滿後20
日內補提理由書狀於本院（均須按他造當事人之人數附繕本）「
切勿逕送上級法院」。
中    華    民    國    97    年    3     月    13    日
                                      書記官  王壹理
附錄法條：
刑法第344條：
乘他人急迫、輕率或無經驗貸以金錢或其他物品，而取得與原本
顯不相當之重利者，處一年以下有期徒刑、拘役或科或併科一千
元以下罰金。
附表：
┌──┬───┬─────────────────┬──────────┐
│編號│被害人│     犯罪事實                     │     備註           │
├──┼───┼─────────────────┼──────────┤
│一  │丑○○│96年8 月4 日借款6 萬元（起訴書誤載│月息約為17%         │
│    │      │為10萬元），預扣1 萬元利息，約定每│                    │
│    │      │日收取2 千元本金，30日回收6 萬元本│                    │
│    │      │金（即前述日日會模式）。          │                    │
├──┼───┼─────────────────┼──────────┤
│二  │庚○○│96年8 月5 日借款2 萬元（起訴書誤載│月息約為24%         │
│    │      │為4 萬元），預扣1600元利息，約定每│                    │
│    │      │10日，收取1600元利息，收取利息12次│                    │
│    │      │後，再一次返還本金（即前述10日會模│                    │
│    │      │式）。                            │                    │
├──┼───┼─────────────────┼──────────┤
│三  │癸○○│96年6 月6 日借款3 萬元（起訴書誤載│月息約為24%         │
│    │      │為6 萬元），預扣2400元利息，約定每│                    │
│    │      │10日收取2400元利息，收取利息12次後│                    │
│    │      │，再一次返還本金（此即前述10日會模│                    │
│    │      │式）。                            │                    │
├──┼───┼─────────────────┼──────────┤
│四  │子○○│96年6 月29日借款3 萬元（起訴書誤載│月息約為24%         │
│    │      │為6 萬元），預扣2400元利息，約定每│                    │
│    │      │10日收取2400元利息，收取利息12次後│                    │
│    │      │，再一次返還本金（此即前述10日會模│                    │
│    │      │式）。                            │                    │
├──┼───┼─────────────────┼──────────┤
│五  │巳○○│96年7 月6 日借款3 萬元（起訴書誤載│月息約為24%         │
│    │      │為6 萬元），預扣2400元利息，約定每│                    │
│    │      │10日收取2400元利息，收取利息12次後│                    │
│    │      │，再一次返還本金（此即前述10日會模│                    │
│    │      │式）。                            │                    │
├──┼───┼─────────────────┼──────────┤
│六  │己○○│96年7 月13日借款3 萬元（起訴書誤載│月息約為24%         │
│    │      │為6 萬元），預扣2400元利息，約定每│                    │
│    │      │10日收取2400元利息，收取利息12次後│                    │
│    │      │，再一次返還本金（此即前述10日會模│                    │
│    │      │式）。                            │                    │
├──┼───┼─────────────────┼──────────┤
│七  │卯○○│96年7 月15日借款2 萬元（起訴書誤載│月息約為24%         │
│    │      │為4 萬元），預扣1600元利息，約定每│                    │
│    │      │10日，收取1600元利息，收取利息12次│                    │
│    │      │後，再一次返還本金（即前述10日會模│                    │
│    │      │式）。                            │                    │
├──┼───┼─────────────────┼──────────┤
│八  │癸○○│96年7 月16日借款2 萬元（起訴書誤載│月息約為24%         │
│    │      │為4 萬元），預扣1600元利息，約定每│                    │
│    │      │10日，收取1600元利息，收取利息12次│                    │
│    │      │後，再一次返還本金（即前述10日會模│                    │
│    │      │式）。                            │                    │
├──┼───┼─────────────────┼──────────┤
│九  │寅○○│96年6 月19日借款3 萬元（起訴書誤載│月息約為17%         │
│    │      │為10萬元），預扣5000元利息，約定每│                    │
│    │      │日收取1000元本金，30日回收1 萬元本│                    │
│    │      │金（即前述日日會模式）。          │                    │
├──┼───┼─────────────────┼──────────┤
│十  │洪恬靜│96年9 月15日借款10萬元，視其借款時│月息約為10%至24%    │
│    │敏    │約定，而依前述日日會、10日會、月會│                    │
│    │      │方式，收取利息。                  │                    │
├──┼───┼─────────────────┼──────────┤
│十一│壬○○│96年9 月20日借款6 萬元，視其借款時│月息約為10%至24%    │
│    │      │約定，而依前述日日會、10日會、月會│                    │
│    │      │方式，收取利息。                  │                    │
├──┼───┼─────────────────┼──────────┤
│十二│辰○○│96年9 月20日借款9 萬元（起訴書誤載│月息約為17%         │
│    │      │為20萬元），預扣2 萬5 千元利息，約│                    │
│    │      │定每日收取3 千元本金，30日回收9 萬│                    │
│    │      │元本金。                          │                    │
└──┴───┴─────────────────┴──────────┘


司法院資訊處製作；財團法人民間司法改革基金會備份。
